臺中高等行政法院判決
　　　　　　　　　　　　　　　　　　 96年度訴字第00174號
　　　　　　　　　　　　　　　.
原　　　告　甲　○
　　　　　　乙○○
　　　　　　丙○○
　　　　　　丁○○
　　　　　　戊○○
　　　　　　ｒ　○
　　　　　　即己○○之　　　弄.
　　　　　　承受訴訟人　　身分.
　　　　　　庚○○
　　　　　　辛○○
　　　　　　壬○○
　　　　　　癸○○
　　　　　　子○○○
　　　　　　丑○○
　　　　　　寅○○○
　　　　　　卯○○○
　　　　　　辰○○
　　　　　　巳○○○
　　　　　　午○○
　　　　　　未○○
　　　　　　申○○
　　　　　　酉○○
　　　　　　戌○○
　　　　　　亥○○
　　　　　　天○○
　　　　　　地○○
　　　　　　宇○○
　　　　　　宙○○
　　　　　　玄○○
　　　　　　黃○○
　　　　　　Ａ○○
　　　　　　Ｂ○○○
上　一　人
訴訟代理人　ｐ○○
原　　　告　Ｃ○○○
　　　　　　Ｄ○○○
　　　　　　Ｅ○○
　　　　　　Ｆ○○○
　　　　　　Ｇ　○
　　　　　　Ｈ○○○
　　　　　　Ｉ○○
　　　　　　Ｊ○○
　　　　　　Ｋ○○
　　　　　　Ｌ○○
　　　　　　Ｍ○○
　　　　　　Ｎ○○○
　　　　　　Ｏ○○
　　　　　　Ｐ○○
　　　　　　Ｑ○○
　　　　　　Ｒ○○
　　　　　　Ｓ○○
　　　　　　Ｔ○○
　　　　　　Ｕ○○
　　　　　　Ｖ○○
　　　　　　Ｗ○○
　　　　　　Ｘ○○
　　　　　　Ｙ○○
　　　　　　Ｚ○○
　　　　　　ａ○○
　　　　　　ｂ○○
　　　　　　ｃ○○○
　　　　　　陸柯　子
　　　　　　ｄ○○
　　　　　　ｅ○○
　　　　　　ｆ○○
　　　　　　ｇ○○
　　　　　　ｈ○○
　　　　　　ｉ○○
　　　　　　ｊ○○
　　　　　　ｋ○○
　　　　　　ｌ○○
共　　　同
訴訟代理人　劉建成律師
被　　　告　內政部
代　表　人　ｍ○○
訴訟代理人　ｑ○○
　　　　　　ｏ○○
參　加　人　彰化縣政府
代　表　人　ｎ○○
訴訟代理人　ｓ○○
　　　　　　許盟志律師
上列當事人間因撤銷土地徵收事件，原告不服行政院中華民國96
年3月1日院台訴字第0960082210號訴願決定，提起行政訴訟。本
院判決如下︰
　　主  文
原告之訴駁回。
訴訟費用由原告負擔。
　　事  實
一、事實概要：參加人彰化縣政府為辦理都市計畫彰化市國小（
    文七）用地需要，報經臺灣省政府民國（下同）77年9月1日
    77府地四字第91630號函核准徵收彰化縣彰化市○○段南郭
    小段577-3地號等127筆土地，及臺灣省政府79年4月20日79
    府地二字第148010號函核准徵收上開土地內之改良物，並經
    參加人分別以77年12月21日以彰府地權字第34508號及80年5
    月16日以該府彰府地權字第17588號公告在案。原告等經向
    參加人申請撤銷徵收本件土地遭否准後，嗣於93年8月30日
    向被告申請撤銷系爭文小七用地之徵收，仍遭被告以95年6
    月23日台內地字第0950103797號函復不予撤銷徵收。原告不
    服，提起訴願，遭決定駁回，遂提起行政訴訟。
二、兩造聲明：
    (一)原告聲明求為判決：
      1.原訴願決定、原處分均撤銷。
      2.被告應撤銷前臺灣省政府77年9月1日（77）府地四字第
        91630號函准辦理如附表所示原告甲○等67人所有土地
        之徵收處分。
    (二)被告聲明求為判決：原告之訴駁回。
三、兩造陳述：
    (一)原告主張：
      1.有關原告當事人適格之說明如下：
　      (1)原告67人中，除丙○○、丁○○、辛○○、子○○○
          、丑○○、午○○、亥○○、宙○○、黃○○、易德
          民、Ｌ○○、Ｍ○○、Ｎ○○○、Ｐ○○、陸柯  子
          、ｄ○○、ｅ○○、ｆ○○、ｇ○○、ｈ○○、陳昭
          賢、ｊ○○等22人外，其餘45人均為徵收清冊之土地
          所有權人，亦為參加人移轉登記前之所有權人，當屬
          本件撤銷徵收之適格當事人。
　      (2)原告辛○○，於徵收公告前即已買受583-79地號土地
          ，並辦妥移轉登記，徵收清冊誤列出賣人林漢慶為土
          地所有權人，惟參加人事後已通知辛○○領取補償費
          ，徵收土地原所有權人應為辛○○，亦為適格之當事
          人。
　      (3)原告子○○○，更名前為林王金蓮（即為徵收清冊之
          原所有權人），其亦為適格之當事人。
　      (4)原告丙○○、丁○○、辛○○、子○○○、丑○○、
          午○○、亥○○、宙○○、黃○○、Ｋ○○、Ｌ○○
          、Ｍ○○、Ｎ○○○、Ｐ○○、陸柯  子、ｄ○○、
          ｅ○○、ｆ○○、ｇ○○、ｈ○○、ｉ○○、ｊ○○
          等22人，係為徵收公告前或徵收公告期滿後原徵收清
          冊土地所有權人之繼承人或繼受人，參照內政部92年
          9月19日台內第字第0920013183號函釋意旨，應由該
          等繼承人或繼受人申請撤銷徵收，亦為適格之當事人
          。
        (5)原告己○○於起訴後96年7月3日死亡，由繼承人ｒ○
          承受訴訟。
      2.本件「文小七」土地係依土地法之相關規定為徵收處分
        ，依徵收當時（77年）土地法223條第1項第1款及第2項
        之規定，徵收土地之需用土地人為縣、市政府或其所屬
        機關及地方自治機關者，由省政府核准之，並報請行政
        院備查（本條於89年1月6日刪除），足悉本件原徵收處
        分之機關為省政府。另依台灣省政府功能業務與組織調
        整暫行條例第2條第1項、第4條第1項等規定，並參諸上
        述土地法第223條之刪除理由，及土地徵收條例第2條前
        段、第14條等規定，可知內政部為承受台灣省政府關於
        土地徵收處分業務之機關，應視為本件請求撤銷徵收處
        分之原徵收處分機關。茲因原告已依前揭土地徵收條例
        第50條第1項後段及同條第3項之規定向需用土地之參加
        人及原徵收處分之被告請求撤銷徵收遭否准，提起訴願
        後又遭行政院駁回訴願請求，已如事實概要欄所述，自
        得依行政訴訟法第5條第2項之規定提起本件訴訟。
      3.按土地徵收條例第49條第1項第3款規定：「已徵收之土
        地．．．有下列情形之一者，應辦理撤銷徵收：．．．
        三依徵收計畫開始使用前，因都市計畫變更，規定以．
        ．．其他方式開發者。．．．前項規定，於本條例施行
        前公告徵收之土地，適用之。」本件系爭土地應依上述
        土地徵收條例第49條第1項第3款之規定撤銷徵收，分述
        理由如下：
        (1)彰化市之都市計畫，包含「彰化都市計畫」、「八卦
          山風景區都市計畫」、「高速公路特定區都市計畫」
          ，本件「文小七」之土地及「文中六」之土地，均屬
          於「彰化都市計畫」範圍內之土地，為同一都市計畫
          內之土地。而本件列入上述變更都市計畫檢討之「文
          小七」內63戶土地（面積約4266.5平方公尺，包含系
          爭土地在內），僅為「彰化都市計畫」之「文小七」
          土地之一部分，其餘「文小七」土地，並未列入上述
          變更都市計畫檢討，合先敘明。
        (2)本件屬土地徵收條例第49條第1項第3款「因都市計畫
          變更規定以其他開發方式開發」之情形：
      　　參加人依台灣省政府80年7月17日80府建四字第835
            71號函之核准，於80年7月23日以80彰府工都字第1
            41426號函公告實施變更「彰化都市計畫」（第1期
            公共設施保留地專案通盤檢討），並於其公告計畫
            書第26、27頁載明「文中六」變更住宅區部分，其
            附帶條件(二)內容：「(1)應無償提供文小七內63戶合
            法房屋現住人遷建使用，面積約3880平方公尺，並
            無償提供道路用地後始准給照建築使用（以上無償
            提供土地已由相關地主自願提出同意書）。(2)「文
            小七」內63戶合法房屋現住人應同意依附帶條件(1)
            遷建至「文中六」之土地上，並將「文小七」現住
            戶所有土地合計4266.5平方公尺無償提供為國小使
            用（以上無償提供土地已由相關地主自願提出同意
            書）。．．．」，於該主要計畫書內除附有「文中
            六」位置圖以外，並附有「文小七」內63戶土地之
            位置圖，顯然已於公告實施上述變更「彰化都市計
            畫」之主要計畫時，將「文中六」土地及「文小七
            」內63戶土地均納入其公共設施保留地專案之通盤
            檢討範圍，並將「文小七」內63戶土地之開發方式
            變更為「無償提供」。
          承前述變更「彰化都市計畫」之主要計畫，參加人
            並已於83年6月6日公告實施（原「文中六」國中用
            地變更為住宅區）細部計畫時，再次載明前揭「文
            中六」變更住宅區部分之附帶條件，將「文小七」
            內63戶土地之開發方式變更為「無償提供」，原告
            曾向參加人申請閱覽之該細部計畫說明書第54頁「
            擬定彰化都市計畫（原「文中六」國中用地變更為
            住宅區）細部計畫區位置示意圖」，其上亦已註明
            「文小七之63戶無償提供學校用地位置」，並已將
            上開「文中六」土地之使用分區依上述都市計畫變
            更為「住宅區」，有彰化市公所於96年7月16日出
            具之彰市工字第28574號「彰化市都市計畫土地使
            用分區（或公共設施用地）證明書」及附件地籍圖
            可證。足見該細部計畫亦已承前述主要計畫，將「
            文中六」土地及「文小七」內63戶土地均納入其公
            共設施保留地專案之通盤檢討範圍，並將「文小七
            」內63戶土地之開發方式變更為「無償提供」，且
            已依該都市計畫執行將「文中六」變更為住宅區。
          按都市計畫法第3條規定：「本法所稱之都市計畫
            ，係指在一定地區內有關都市生活之經濟、交通、
            衛生、保安、國防、文教、康樂等重要設施，作有
            計畫之發展，並對土地使用作合理之規劃而言。」
            。同法第15條及第22條並有主要計畫及細部計畫書
            、圖之相關規定。本此規定意旨，變更都市計畫通
            盤檢討之效力範圍，自應依其主要計畫及細部計畫
            書、圖之內容定之。核本件依前述參加人公告之80
            年變更「彰化都市計畫」（第1期公共設施保留地
            通盤檢討）之主要計畫，及於83年間公告之細部計
            畫，其主要計畫及細部計畫書、圖均已將「文小七
            」內63戶土地（包含系爭土地在內）納入檢討，則
            依上述都市計畫法第3條、第15條及第22條之規定
            意旨，自應認為「文小七」內63戶土地已因上述變
            更都市計畫而變更其開發方式為「無償提供」，被
            告及參加人辯稱本件「文小七」土地並無都市計畫
            變更云云，與前揭都市計畫法之規定不合，即不足
            採。
          又依土地徵收條例第49條第1項第3款規定觀之，其
            所稱都市計畫變更者，僅及於開發方式之變更而已
            ，不及於其他變更（例如：使用目的之變更）。而
            該款所稱開發方式之變更，依其文義解釋，除例示
            「聯合開發」、「市地重劃」外，並為避免「掛一
            漏萬」，乃同時規定「其他方式開發者」以概括所
            有開發方式，亦即該條款所規定之「其他方式開發
            者」，並無開發方式之限制。本件「文小七」內63
            戶土地，既已經變更「彰化都市計畫」公告實施而
            變更開發方式為「無償提供」，已如前述，自屬符
            合土地徵收條例第49條第1項第3款變更其他方式開
            發之情形。被告答辯狀、原處分及訴願決定以「『
            文小七』目前仍為學校用地」為由，否准撤銷徵收
            ，顯然混淆「使用目的」與「開發方式」，蓋「文
            小七」土地之使用目的係供「學校用地」，不論使
            用目的是否變更，開發方式卻得以「徵收」變更為
            「其他方式」（無償提供），原處分及訴願決定若
            非置開發方式之變更於不論，即是故意混淆「使用
            目的」與「開發方式」，其駁回論據，顯然違反上
            開土地徵收條例第49條第1項第3款規定，應予撤銷
            。
        (3)本件符合土地徵收條例第49條第1項第3款「於依徵收
          計畫開始使用前」之要件：
          土地徵收條例第9條第4項規定：「第1項第1款所稱
            開始使用，指興辦事業之主體工程動工。．．．」
            。本件系爭土地是否已依徵收計畫開始使用，自應
            依上述規定判斷之。
          參加人徵收上開「文小七」土地，原定興辦事業之
            計畫期限自77年12月開工至80年12月完工，惟參加
            人逾越徵收計畫期限仍未依上開計畫開發「文小七
            」土地，嗣後並同意將上開「文小七」內63戶土地
            ，納入參加人80年公告實施變更「彰化都市計畫」
            （第1期公共設施保留地通盤檢討）之主要計畫，
            及83年公告實施之細部計畫，斯時亦尚未開始使用
            「文小七」土地。原告93年8月30日申請撤銷徵收
            時，參加人仍未開始使用「文小七」土地。參加人
            係遲至93年11月間及94年10月間，始對「文小七」
            內63戶土地以外之其餘「文小七」土地設置圍籬、
            進行整地（即上述63戶土地以外部分，並參被告原
            處分卷第73至76頁之照片日期，該圍籬、整地行為
            不符合前揭土地徵收條例第9條第4項「依徵收計畫
            開始使用」即主體工程動工之情形），惟仍未就「
            文小七」內63戶土地部分進行圍籬、整地，其上現
            有原告等之房屋，仍由原告等居住或使用，有照片
            及前揭示意圖可稽，並經被告於96年6月23日答辯
            狀自承：「該60筆土地並未施設圍籬。」。參加人
            雖於95年間起開始在上開「文小七」內63戶土地以
            外土地上興建建物，但遲至96年8月10日尚未完工
            （參加人96年8月15日府教國字第0960165456號函
            檢送「文小七」「建和分校第1期工程現況」照片6
            張）。據上事實觀之，參加人明顯未依原定徵收計
            畫期限興辦事業，且迄今仍未依徵收計畫開始使用
            「文小七」內63戶土地。
          被告及訴願決定機關未查明前述事實，遽以「依彰
            化縣政府來文所敘業已進行整地圍籬籌建中」、「
            確已依徵收計畫使用」為由，不予撤銷徵收系爭土
            地云云，實有違誤。
          參加人雖主張在參加人欲依核准計畫使用時卻遭原
            告等人劇烈抗爭，致參加人即用地機關無法依核准
            計畫使用，參諸司法院大法官會議534號解釋意旨
            ，自不能將此未依徵收計畫完成使用歸責於參加人
            ，原告訴請撤銷徵收實屬無由云云。惟司法院大法
            官會議釋字第534號解釋，係有關被徵收人行使買
            回請求權之解釋，與本件撤銷徵收之事實並不相同
            ，實不得以彼類此援為拒絕撤銷徵收之理由。況憲
            法第16條本就保障人民有請願、陳情之權利，本件
            原告於土地被徵收時，之所以提出請願、陳情，係
            因該土地原為國有財產局土地，經標售予建商後，
            早於57年間開始建築，58年完工請領使照，並由原
            告等人買受，惟因參加人檢討變更都市計畫期間較
            長，於59年發布變更都市計畫將「文小七」變更為
            學校預定用地前，並未再次勘查土地現狀，以致發
            生將現有「文小七」內63戶土地（其上有原告等人
            向建商買受合法產權之建物）變更為學校預定用地
            之不合理情形，而參加人於77年間辦理「文小七」
            土地徵收則係基於前述59年間不合理之都市計畫變
            更，原告提出請願、陳情本屬有據。且於原告提出
            請願、陳情後，參加人當時亦認為原告之請願、陳
            情合理，而同意於80年及83年變更「彰化都市計畫
            」之主要計畫及細部計畫，並擬辦理撤銷徵收（詳
            後述），參加人始遲未依原徵收計畫期限使用「文
            小七」之土地。據此事實觀之，參加人遲未依原徵
            收計畫期限使用「文小七」之土地，並無任何可歸
            責於原告之情形可言。再者，若參加人當時認為原
            告之請願、陳情不合理，其早已依法土地法第231
            條、第233條、第234條、第235條及第237條等規定
            ，於徵收公告期滿後15日內發放或提存徵收補償費
            ，並依徵收計畫開始使用「文小七」土地，如遇抗
            爭，並得逕依公權力排除，足見參加人未依徵收計
            畫期限使用「文小七」土地，明顯係參加人自己決
            定變更原來不合理之都市計畫而變更「文小七」內
            63戶土地開發方式並擬辦理撤銷徵收所致，並非可
            歸責於原告，參加人上開所述與事實不符，無可採
            信。
        (4)參加人96年8月15日府教國字第0960165456號函之附
          件22立法委員江昭儀國會辦公室函及其附件會議紀錄
          表，出席單位包含內政部營建署、內政部地政司、彰
          化縣政府、該府地政局及教育局等，會議結論載明：
          「一確認83年彰化縣政府公告之彰化市『文小七』63
          戶地主土地由徵收改為『以地易地』為有效。（83彰
          府工都字第113677號公告）83年6月6日都市計畫變更
          案由省政府同意，內政部備查）二彰化縣政府77年公
          告以徵收取得之方式已失效，中央所核定者乃83年報
          請內政部核定備查之『以地易地』之處理方式。．．
          ．四彰化縣政府應在10天內提出『文小七』63戶地主
          遷至『文中六』土地，完成以地易地工作時間表．．
          ．」。
        (5)次核前述變更「彰化都市計畫」之主要計畫及細部計
          畫，係經各級主管機關依法審查准予公告實施之都市
          計畫，且參加人、原告及「文中六」相關地主均已開
          始履行都市計畫變更後之開發方式，亦即「文中六」
          部分土地無償提供參加人交予「文小七」內63戶地主
          遷建，及「文小七」內63戶土地無償提供參加人興建
          小學，雙方之相關地主，均早已依參加人88年11月17
          日88彰府教國字第212013號函附會議記錄及89年7月3
          日89彰府教國字第125337號函附會議記錄，分別以88
          年10月18日申請書及89年9月27日申請書提供「土地
          所有權狀」、「印鑑證明」、「身分證明文件」、「
          分配面積明細表」、「地籍圖」、「分配位置圖」、
          「變更內容明細表」、「變更內容摘要表」、「公告
          實施文」、「土地贈與移轉所有權移轉契約書」、「
          土地使用同意書」、「土地登記申請書」等供參加人
          辦理相關作業，「文中六」業主應提供之相關資料，
          亦均已檢送參加人（其中土地增值稅之證明文件須待
          參加人於贈與契約書用印後，始能據以向稅捐機關申
          報取得，故於參加人用印並向稅捐機關申報以前，雙
          方地主尚未能取得），此均為參加人於向監察院之報
          告中所自承之事實，並為被告及參加人所不爭執。
        (6)甚至，參加人於公告實施「彰化都市計畫」之主要計
          畫及其細部計畫後，除曾於協調會中表明將辦理「文
          小七」內63戶土地後續「撤銷徵收」之手續外，亦曾
          發文請示被告能否將上述撤銷徵收土地上之土地改良
          物一併撤銷徵收，更已將上開「文中六」土地之使用
          分區依上述都市計畫變更為「住宅區」。足證參加人
          及被告均已於訴訟外承認「彰化都市計畫」之「文小
          七」內63戶土地公告徵收後，參加人確已將該「文小
          七」內63戶土地列入變更「彰化都市計畫」通盤檢討
          其使用方式，亦即「文小七」內63戶土地之開發方式
          已因上開變更都市計畫公告實施，由「徵收」變更為
          「無償提供」。參加人事後反悔，惡意拖延不繼續執
          行已開始執行之變更都市計畫、不辦理撤銷徵收，卻
          反而繼續執行徵收程序，再據此倒果為因之理由拒絕
          辦理撤銷徵收，實屬無理。而參加人與被告臨訟均辯
          稱不符合撤銷徵收之情形云云，不僅於法不合，亦有
          違誠信。
      4.對於監察院91年1月9日（九一）院台內字第0911900026
        號函之意見：
        (1)監察院函雖認為本件「文小七」及「文中六」雙方地
          主無法達成協議、都市計畫條件窒礙難行、將已被徵
          收土地捐贈參加人不符撤銷徵收情形云云。惟本件雙
          方地主均已繳交相關證件，履行都市計畫規定之條件
          ，並無雙方地主無法達成協議、都市計畫條件窒礙難
          行之情形，已如前述；且本件於變更都市計畫後即可
          先行辦理撤銷徵收，再為交換或捐贈土地，亦如前述
          ，並無捐贈已徵收地之問題，該調查意見顯有誤解而
          與實情不符之處，自不足採。
　      (2)至於監察院函所稱：「已徵收完竣之公共設施用地，
          遲未依規定期限開闢使用，亦有原業主得行使買回權
          之問題」，為系爭土地原所有權人之另一權利，與土
          地徵收條例第49條第1項第3款之撤銷徵收規定無涉，
          人民本得選擇有利者予以行使，監察院函以原地主有
          買回權得以行使而認為不得依土地徵收條例第49條規
          定撤銷徵收云云，亦不足採。
      5.「文小七」土地徵收補償費，於80年變更「彰化都市計
         畫」及83年公告「文中六」細部計畫而變更「文小七
         」內63戶土地開發方式前，參加人均未辦理提存，依
         土地法第235條前段規定意旨，當時原告並未喪失土地
         所有權，參加人仍得執行前述變更都市計畫有關「文
         小七」內63戶土地「無償提供」之開發方式，並無不
         能執行之情形。縱然參加人違背原先對於原告之承諾
         ，於91 年間將徵收補償費存入專戶，亦屬參加人違背
         原先「撤銷徵收」之承諾所造成之結果，參加人若按
         原先之承諾申請被告撤銷徵收後，土地回復為原告所
         有，更無不能執行前述都市計畫有關「文小七」內63
         戶土地變更開發方式可言。
      6.本件參加人已於公告徵收「文小七」土地後，開始開發
        使用前，於80年及83年公告變更都市計畫，將「文小七
        」內63戶土地之開發方式變更為「無償提供」，參加人
        、原告及「文中六」相關地主已履行變更後之都市計畫
        ，參加人亦已承諾辦理撤銷「文小七」內63戶土地徵收
        ，並將「文中六」之使用分區變更為「住宅區」，已如
        上述。如今參加人竟然反悔，故意拖延不繼續執行「文
        小七」內63戶土地撤銷徵收，及上述變更都市計畫之「
        無償提供」作業，卻反而違背原先之承諾繼續執行徵收
        作業，此項出爾反爾之行政作為，不僅嚴重侵害「文小
        七」內63戶地主可利用「文中六」部分土地遷建之既得
        權益，圖利「文中六」之地主（如「文小七」內63戶土
        地依原徵收方式開發，「文中六」地主無償提供土地遷
        建部分即無庸執行，日後可再嗣機變更為其他用地），
        且執行80年及83年變更「彰化都市計畫」及撤銷徵收處
        分，「文小七」土地仍然供作參加人興建小學，全然不
        影響參加人在「文小七」土地上興建小學之公共利益。
        被告、參加人及原訴願決定認為「文小七」土地經完成
        徵收程序，並無法主張交換土地云云，顯以參加人違背
        承諾之不法行為，作為其等拒絕履行撤銷徵收承諾之藉
        口，而屬倒果為因之詞，並有違禁反言及行政程序法第
        8條所規定之誠信原則、信賴保護原則，及同法第4條之
        一般法律原則，實不足採。
    (二)被告答辯：本件之爭點在於原告主張撤銷徵收之系爭土地
      ，是否符合渠等主張之土地徵收條例第49條第1項第3款之
      規定：
      (1)按土地徵收條例第49條第1項第3款之規定：「已徵收之
        土地，需用土地人應確實按核准計畫及所定期限使用。
        在未完成使用前，．．．有下列情形之一者，應辦理撤
        銷徵收：．．．三、依徵收計畫開始使用前，因都市計
        畫變更，規定以聯合開發、市地重劃或其他方式開發者
        。．．．前項規定，於條例施行前公告徵收之土地，適
        用之。」按「文小七」用地經台灣省政府77年9月1日77
        府地四字第91630號函核准徵收，經彰化縣政府77年12
        月21日彰府地權字第34508號公告徵收，並通知土地所
        有權人領取補償費，徵收效力已確定。本件「文小七」
        目前仍為學校用地，依彰化縣政府94年12月16日及95年
        8月8日函所敘，業已進行整地圍籬籌建中，原告等主張
        依土地徵收條例第49條第1項第3款之規定申請撤銷徵收
        ，應無該條款之適用，不合撤銷徵收之規定。
      (2)至於都市計畫「文中六」變更為住宅區及文教區附帶決
        議「文中六」部分土地無償提供「文小七」住戶遷建，
        係對文中六土地所加之限制，屬都市計畫執行之問題。
    (三)參加人陳述：
      1.本件徵收之土地未依核准計畫開始並完成使用，非可歸
        責於需地機關即參加人：
        (1)按土地徵收條例第49條第1項第3款規定之立法目的在
          督促徵收機關應切實依核准計畫及所定期限使用，藉
          以達防止徵收機關為不必要之徵收或遷延興辦公共事
          業而設。
        (2)次按「．．．是以需用土地機關未於上開期限內，依
          徵收計畫開始使用徵收之土地者，如係因可歸責於原
          土地所有權人或為其占有該土地之使用人之事由所致
          ，即不得將遷延使用徵收土地之責任，歸由徵收有關
          機關負擔．．．」司法院釋字第534號著有解釋。
        (3)本件原告所有系爭土地經參加人徵收後，在參加人欲
          依核准計畫使用時卻遭原告等人劇烈抗爭，致參加人
          即用地機關無法依核准計畫使用，參諸前司法院釋字
          第534號解釋意旨，自不能將此未依徵收計畫完成使
          用歸責於參加人，原告訴請撤銷徵收實屬無由。
        (4)又上開司法院釋字第534號解釋雖係就土地徵收後買
          回權做出解釋，然其內容係針對需地機關就土地法第
          219條第1項第1款之期間未依徵收計畫開始使用，如
          係可歸責於原土地所有權人或為其佔有該土地之使用
          人之事由所致者，不得將遷延使用徵收土地之責任歸
          由徵收機關負責，則此顯與本件土地徵收條例第49條
          第1項第3款依徵收計畫開始使用前之情形相同，上開
          司法院釋字第534號解釋於本件自有適用。
      2.本件並無因都市計畫變更規定以其他方式開發者：
        (1)依彰化市都市計畫，原告所有系爭土地其使用分區仍
          屬學校用地，且本件並無變更以聯合開發、市地重劃
          或其他方式開發之情形，有變更者僅係土地之取得方
          式不同而已，一為徵收，一則為贈與。再者，文中六
          都市計畫即便有變更，依法與文小七土地無關，自無
          原告所謂文小七土地撤銷徵收之理由。
        (2)退步言之，彰化文小七用地於78年公告徵收，80年文
          中六都市計畫變更附帶條件，文中六需提供土地予文
          小七63戶即原告遷住，原告等67人無償提供土地作為
          國小使用，當時參加人都市計畫委員會係基於善意，
          意欲解決文小七63戶土地問題，惟未注意此附帶條件
          依法係屬不可能成就之條件（本件尚經監察院糾正）
          ，即：
          有關土地所有權，應自徵收公告程序完成（78年）
            ，原地主所有權即已喪失，無法提出交換土地的主
            張。
          文中六都市計畫變更附帶條件，因原地主所有權已
            喪失，無從捐贈土地，使條件無法成就，附帶條件
            顯然不可能執行。
          有關土地交換的可行性，因63戶於公告徵收時以喪
            失所有權，自無法主張交換土地，且即使文小七63
            戶尚保有所有權，文中六細部計畫捐贈參加人之用
            地（縣產），依法亦不得捐贈與文小七之地主。
          復按「土地撤銷徵收後，原一併徵收之土地改良物
            應一併辦理撤銷徵收。但該土地改良物已滅失者，
            不在此限。」，土地徵收條例第54條第1項定有明
            文。惟原告於上開附帶條件中卻主張文小七土地上
            建物仍維持徵收不予撤銷，亦顯然違背上開土地徵
            收條例之規定。
          自土地完成徵收迄今，參加人無不朝設校之計畫進
            行，文小七用地第1期設校工程業已遴選出建築師
            、進行整地並施設圍籬，行政院教育部並已核定平
            和國小籌建「建和分校」經費在案，並於94年11月
            28日上網招標，並訂於94年12月15日進行開標作業
            ，並於95年第1期工程興建完竣，以解決平和國小
            校地問題。
        (3)再退萬步言之，系爭80年文中六都市計畫變更附帶條
          件業於93年度變更並於93年8月24日到9月24日辦理並
          徵求意見，在93年10月12日到11月12日辦理公告公開
          展覽，迄95年9月20日彰化縣都市計畫委員會召開專
          案小組會議，因土地所有權人即原告等人之陳情，而
          始未將上開變更計畫送內政部。
      3.綜上所述，本案於依徵收計畫開始使用前，都市計畫並
        未依變更規定改以聯合開發或市地重劃或其他方式開發
        之情形，實無原告主張之土地徵收條例第49條第1項第3
        款之情事，原告主張撤銷徵收於法顯屬無據。又基於地
        方設校之迫切性，本件訴訟應無理由。
    理  由
一、本件訴訟繫屬中，原告己○○於96年7月3日死亡，由其繼承
    人ｒ○聲明承受訴訟，核無不合，應予准許。又本件原徵收
    處分之機關為省政府，依台灣省政府功能業務與組織調整暫
    行條例第2條第1項、第4條第1項等規定，其業務由內政部承
    受，原告提起本件課予義務訴訟，請求被告撤銷徵收之處分
    ，被告為適格之當事人，合先敘明。
二、按已徵收之土地，需用土地人應切實按核准計畫及所定期限
    使用。在未依徵收計畫完成使用前，需用土地人應每年檢討
    其興辦事業計畫，並由其上級事業主管機關列管。如有「依
    徵收計畫開始使用前，因都市計畫變更，規定以聯合開發、
    市地重劃或其他方式開發者。」之情形者，應辦理撤銷徵收
    ，土地徵收條例第49條第1項第3款規定甚明。
三、本件參加人為辦理都市計畫彰化市國小（文七）用地需要，
    報經臺灣省政府77年9月1日（77）府地四字第91630號函核
    准徵收彰化縣彰化市○○段南郭小段577-3地號等127筆土地
    ，並經臺灣省政府79年4月20日79府地二字第148010號函核
    准徵收上開土地內之改良物。嗣參加人分別以77年12月21日
    以彰府地權字第34508號及80年5月16日以該府彰府地權字第
    17588號公告徵收，通知發放土地及土地改良物徵收補償費
    ，其未經領取部分亦經參加人於91年5月9日，依土地徵收條
    例第26條第1項規定存入台灣土地銀行員林分行土地徵收補
    償費保管專戶，通知原告，且已辦妥土地所有權登記為彰化
    縣所有各在案，有各該函文、公告及土地異動資料附原處分
    卷可考。嗣原告主張：參加人依台灣省政府80年7月17日80
    府建四字第83571號函之核准，於80年7月23日以80彰府工都
    字第141426號函公告實施變更「彰化都市計畫」（第1期公
    共設施保留地專案通盤檢討），並於其公告計畫書第26、27
    頁載明「文中六」變更住宅區部分，其附帶條件(二)內容載明
    ：「(1)應無償提供文小七內63戶合法房屋現住人遷建使用，
    面積約3880平方公尺，並無償提供道路用地後始准給照建築
    使用（以上無償提供土地已由相關地主自願提出同意書）。
    (2)「文小七」內63戶合法房屋現住人應同意依附帶條件(1)遷
    建至「文中六」之土地上，並將「文小七」現住戶所有土地
    合計4266.5平方公尺無償提供為國小使用（以上無償提供土
    地已由相關地主自願提出同意書）．．．」因認被告已將「
    文小七」內63戶土地之開發方式變更為「無償提供」，乃依
    土地徵收條例第49條第1項第3款規定，向被告申請撤銷系爭
    文小七用地之徵收。被告以95年6月23日台內地字第0950103
    797號函否准其申請，意旨略謂：「本案土地經台灣省政府7
    7年9月1日77府地四字第91630號函核准徵收，經彰化縣政府
    77年12月21日彰府地權字第34508號公告徵收，並通知土地
    所有權人領取補償費，徵收效力已確定，且『文小七』目前
    仍為學校用地，依彰化縣政府94年12月16日及95年8月8日函
    所敘，業已進行整地圍籬籌建中，原告等主張依土地徵收條
    例第49條第1項第3款之規定申請撤銷徵收，應無該條款之適
    用，不合撤銷徵收之規定。」、「至於都市計畫『文中六』
    變更為住宅區及文教區附帶決議『文中六』部分土地無償提
    供『文小七』住戶遷建，係對文中六土地所加之限制，屬都
    市計畫執行之問題。」經核與卷附「台灣省政府77年9月1日
    77府地四字第91630號函核准徵收相關案卷」及彰化縣政府9
    6年8月15日府教國字第0960165456號函檢送「彰化市文小七
    作業相關文件」等之影本（均外放）所載並無不符。
四、原告雖不服原處分主張如事實欄所載，惟查：
    (一)、土地徵收條例第49條第1項第3款規定：「依徵收計畫開
        始使用前，因都市計畫變更，規定以聯合開發、市地重
        劃或其他方式開發者。」故必系爭被徵收之土地本身都
        市計畫業已變更，且其變更規定以聯合開發、市地重劃
        或其他方式開發者，始能適用該條款撤銷徵收。本件原
        告等被徵收前所有之土地，係位於「文小七」都市計畫
        範圍內，迄未變更都市計畫，依據參加人彰化縣政府96
        年8月15日府教國字第0960165456號函送相關文件所示
        ，「文小七」國小用地都市計畫並未變更開發方式，仍
        為都市計畫公共設施保留地學校用地，並已依徵收計畫
        使用，參加人94年12月16日府教國字第0940245540號函
        復被告略謂文小七用地第一期設校工程，業已進行整地
        圍籬籌建，並已上網招標，預計95年第一期工程興建完
        成，以解決平和國小校地問題等語，有該函及其附送之
        建和分校第一期工程現況照片（96年8月10日拍攝）、
        「文小七」作業相關文件附卷可考。原告主張「文小七
        」之都市計畫之開發方式已變更為「無償提供」方式，
        並非可採。至於原告所謂參加人80年7月23日以80彰府
        工都字第141426號函公告實施變更「彰化都市計畫」（
        第1期公共設施保留地專案通盤檢討），該計畫書第26
        、27頁固載明「文中六」變更住宅區部分，其附帶條件
        (二)內容：「(1)應無償提供文小七內63戶合法房屋現住人
        遷建使用，面積約3880平方公尺，並無償提供道路用地
        後始准給照建築使用（以上無償提供土地已由相關地主
        自願提出同意書）。(2)「文小七」內63戶合法房屋現住
        人應同意依附帶條件(1)遷建至「文中六」之土地上，並
        將「文小七」現住戶所有土地合計42 66.5平方公尺無
        償提供為國小使用（以上無償提供土地已由相關地主自
        願提出同意書）．．．」惟此係彰化都市計畫有關「文
        中六」部分之變更計畫，並非「文小七」部分變更都市
        計畫。其次，都市計畫「文中六」變更為住宅區及文教
        區附帶決議「文中六」部分土地無償提供「文小七」住
        戶遷建，係對文中六土地所加之限制，亦非「文小七」
        內63戶土地之開發方式變更為「無償提供」方式。原告
        所述核與「變更彰化都市計畫（第1期公共設施保留地
        專案通盤檢討）」所載不符，非可採取。又所謂細部計
        畫，亦係「文中六」之細部計畫，原告所謂該細部計畫
        說明書第54頁「擬定彰化都市計畫（原「文中六」國中
        用地變更為住宅區）細部計畫區位置示意圖」，其上註
        明「文小七之63戶無償提供學校用地位置」，係有關「
        文中六」變更都市計畫附帶條件之位置示意圖，非可認
        為系爭「文小七」之都計畫業已變更。原告謂「文中六
        」之變更都市計畫已包括「文小七」之都計畫變更，核
        非可採。
    (二)、參加人80年7月23日以80彰府工都字第141426號函公告
        實施變更「彰化都市計畫」（第1期公共設施保留地專
        案通盤檢討），有關「文中六」變更住宅區固載有上開
        附帶條件，惟本件系爭土地業已徵收確定，參加人已取
        得徵收土地之所有權，原告對系爭土地已無權利，無從
        無償提供為國小使用，是上開附帶條件(2)之內容亦屬於
        法不符。原告所謂系爭土地之開發方式變更為「無償提
        供」方式，非但與事實不符，亦無從執行。
    (三)、本件系爭土地並未經都市計畫變更，亦未改以其他方式
        開發，並不符合土地徵收條例第49條第1項第3款之規定
        撤銷徵收之要件。
五、綜上所述，原告所述各節俱無足採，被告否准原告撤銷徵收
    之申請並無違誤，訴願決定予以維持，於法並無不合，原告
    訴請撤銷原處分，並命被告為撤銷徵收之處分，均無理由，
    應予駁回。又本件事證已臻明確，兩造其餘主張陳述及所提
    之證據，於判決之結果不生影響，不再一一論述，併此敘明
    。
據上論結，本件原告之訴為無理由，依行政訴訟法第195條第1項
後段、第98條第1項前段，判決如主文。
中　　華　　民　　國　　96　　年　　11 　 月　　 28　 日
                  第四庭 審判長 法  官　沈應南
                                法  官　許武峰
                                法  官　許金釵
以上正本證明與原本無異。
如不服本判決，應於判決送達後20日內向本院提出上訴書狀，其
未表明上訴理由者，應於提起上訴後20日內向本院提出上訴理由
書（須依對造人數附具繕本）；如於本判決宣示或公告後送達前
提起上訴者，應於判決送達後20日內補提上訴理由書（須附繕本
）。未表明上訴理由者，逕以裁定駁回。
中　　華　　民　　國　　96　　年　　12 　 月　　 4 　 日
                                書記官　許騰云
